【裁判字號】    90,上更(一),38
【裁判日期】    900426
【裁判案由】    強盜
【裁判全文】
臺灣高等法院高雄分院刑事判決    九十年度上更(一)字第三八號
    上訴人
    即被告    丙○○
    指定辯護人  本院公設辯護人  李佩娟
右上訴人因強盜案件，不服臺灣屏東地方法院八十七年度訴字第五一號、中華民國八
十七年六月十一日第一審判決（起訴案號：臺灣屏東地方法院檢察署八十六年度偵字
第九五四二號），提起上訴，判決後經最高法院發回更審，本院判決如左：
      主      文
原判決撤銷。
丙○○無罪。
      理      由
一、公訴意旨略以：被告丙○○意圖為自己不法之所有，於民國（以下同）八十六年
    十二月八日下午八時三十分許，駕駛向其友人林鏡明借來之機車，頭戴安全帽，
    穿著土黃色夾克及黑長，持短刀一把衝進屏東縣內埔鄉里○路一百七十五號、甲
    ○○經營之雜貨店，喝令甲○○交出錢來，致甲○○心生畏懼不能抗拒而交出桌
    上之硬幣共三千元，丙○○仍不滿足而強行打開抽屜搜括金錢未獲，始駕駛機車
    逃逸，甲○○隨即報案，約十餘分鐘，內埔分局警員及警車到達甲○○雜貨店瞭
    解案情，並請甲○○一同至派出所製作筆錄，警車行駛至同鄉○○路公墓附近，
    甲○○見前方駕駛機車之丙○○疑似向其搶劫之人而告知警員，警員乃將警車停
    下準備上前盤問丙○○時，丙○○見狀即將機車摔在地上，跑進附近墳墓逃走，
    至同年月十四日下午十一時四十分許，始在同鄉里○路三百六十號為警拘捕到案
    ，因認被告丙○○涉有懲治盜匪條例第五條第一項第一款之普通強盜罪嫌。
二、公訴人認被告丙○○涉有強盜罪嫌，係以右揭強盜財物之事實，業据被害人甲○
    ○於警訊、偵查時指訴被告之身材、穿著、機車聲音與搶劫之歹徒相符，被告所
    述伊當晚行蹤，與其所舉証人曾乙君、江國華所述不符，該機車縱有問題，亦係
    車主林鏡明之事，與被告丙○○無關，若被告丙○○未搶劫何以見到警車心虛棄
    車逃逸，且車主林鏡明要被告丙○○出面向警方要回機車，丙○○說「我要是出
    面事情就大條了」等語，益証被告丙○○有搶劫等語，為其論据。
三、訊據上訴人即被告丙○○固坦承於八十六年十二月八日晚上八時許，向林鏡明借
    機車，沒有掛車牌，騎機車出去，又於當晚在內埔鄉○○路公墓附近，遇警車攔
    下將機車摔在地上，跑進附近墳墓逃走，但矢口否認前往甲○○之店舖強盜財物
    ，辯稱：當天在家向我母親拿了六百元要買鞋於當晚八點三十分許出去，案發當
    時我並未在現場，警察攔截時，因騎別人的車，又改裝過，我沒有戴安全帽，又
    沒有駕照，看到警車及聽到警笛聲音才心慌想逃，我當天是穿黑夾克，沒有戴安
    全帽，我的穿著與被害人甲○○所講歹徒的穿著不符，確非我所為云云。經查：
（一）被害人甲○○於案發當天（八十六年十二月八日）警訊時陳稱搶匪係穿灰色夾
      克（見警卷第六頁背面），嗣於八十六年十二月十五日警訊指認上訴人時又稱
      嫌疑人穿花色襯衫（見警卷第九頁背面最後一行），嗣於偵查中又稱搶匪所穿
      夾克好像是土色的（見偵查卷第十三頁背面），於原審及本院前審則稱搶匪係
      穿土黃色夾克（見原審卷第廿頁背面、本院前審卷第廿三頁第一行），其就搶
      匪之衣著款式及顏色，前後所陳頗有出入，顯有瑕疵。
（二）於八十六年十二月八日警方尚未捕獲上訴人丙○○時（警方係於一星期後即八
      十六年十二月十四日才捕獲上訴人），警方調車主林鏡明之口卡給被害人甲○
      ○指認，被害人甲○○亦指認林鏡明之眼睛、眉毛等與搶劫之歹徒一樣，認為
      林鏡明嫌疑很大，此有被害人甲○○當時指認林鏡明口卡之警訊筆錄可稽（見
      警卷第八頁正面），是被害人甲○○之指認並不嚴謹，其指認之可信度堪虞。
（三）本院本審調查時被害人甲○○陳稱：「（問：妳報案後，警察有到現場並且用
      警車把你載回派出所？）答：是的，是載回豐田派出所」「（問：警察載你回
      派出所，途中有看到被告？）答：是的，我是跟警察說那個人所穿的衣著很像
      ，警車停下來，他看到就怕了，要迴轉機車把車子一放還是摔倒下去我不知道
      ，他就往墳墓方向逃走了」「（問：那個騎機車的人有沒有戴安全帽？）答：
      那個騎機車的人沒有戴安全帽」「（問：你被搶的時候，有沒有看到歹徒的臉
      ？）答：我當時很害怕，沒有注意看清楚他的臉，只有看到他穿的衣服」「（
      問：他搶你的時間有多久？）答：他搶了大概一、二分鐘的時間」「（問：是
      不是被告丙○○搶的？）答：我不敢確定，因為我沒有看清楚他的臉，身材、
      衣服是差不多」等語（見九十年三月十二日本院訊問筆錄）。查被害人甲○○
      並沒有注意看清楚歹徒的臉，只有看到歹徒穿的衣服，且僅看了一、二分鐘，
    因僅看到身材、衣著一、二分鐘，並沒有注意看清楚歹徒的臉，且係匆促中之
      印象，則其指認之正確性至有可疑。
（四）搶劫之歹徒有戴安全帽，此經被害人甲○○於警訊、偵、審中迭次陳明，惟警
      察据報趕到甲○○之雜貨店，於將甲○○載回派出所途中遇到上訴人時，上訴
      人丙○○並未載安全帽，此經被害人甲○○於原審及本院調查時陳述明確（見
      原審卷第廿頁背面、本院前審卷第廿二、廿九頁背面、本審卷第卅頁），証人
      即警員李善宏於原審亦稱：帶同被害人甲○○返回警局途中發現被告時，那時
      被告沒帶安全帽（見原審卷第五十頁），斯時離案發時間才約廿分鐘之譜，時
      間甚短，當時上訴人丙○○既未載安全帽，此與被害人甲○○所稱搶劫之歹徒
      有戴安全帽之情節不符，堪認上訴人應非係行搶之歹徒。
（五）又歹徒有持刀及搶劫走約三千元硬幣，此亦經被害人甲○○陳明，惟警員於帶
      同被害人甲○○返回警局途中發現上訴人丙○○時，上訴人丙○○棄機車逃逸
      ，警方將機車牽回警局扣案，並未發現機車內有做案之刀械及搶得之硬幣，若
      上訴人丙○○有做此案，何以在案發後廿分鐘短時間內扣得該機車，而該機車
      內無做案之刀械及搶得之硬幣﹖此亦可証上訴人丙○○應非係行搶之歹徒。
（六）上訴人丙○○雖有向車主丙○○說「我要是出面事情就大條了」等語，惟查「
      事情大條」究指何事，語意不明，且上訴人丙○○當時沒有戴安全帽，又沒有
      駕照，可能受罰，又上訴人丙○○有竊盜及吸食安非他命麻醉藥前科（見其前
      科表內麻醉藥案件甫於八十六年十一月十九日判刑六月確定，當時尚未執行）
      ，麻醉藥案件判刑六月如易科罰金要十六萬餘元，就一般人而言，也是大筆數
      目，判刑確定後如再犯，其刑度將更重，而一般安非他命吸食者持續吸食亦甚
      為常見，是上訴人丙○○雖有向車主丙○○說「我要是出面事情就大條了」等
      語，其意不明，不得据此憑空遽指上訴人丙○○涉及本件強盜案。
（七）又按測謊之鑑驗，係就受測人對相關事項之詢答，對應其神經、呼吸、心跳等
      反應而判斷，其鑑驗結果有時亦因受測人之生理、心理因素而受影響，該鑑驗
      結果固可為審判之參考，但非為判斷之唯一、絕對之依據，鑑驗結果是否可採
      ，應由法院斟酌取捨。蓋測謊鑑驗之結果既會受到受測人之生理、心理因素而
      受影響，且人的行為、思想又無法量化，則測謊自不能如物理、化學試驗般獲
      得絕對之正確性，測謊之結果應係在有其他可資信賴之積極或消極證據存在之
      情形下，作為補強證據證明力參考之用，而非可作為判斷事實之唯一及絕對憑
      據，是被告之測謊測未獲通過，至多僅能作為其所述非實之參考，不能據以推
      測被告犯罪事實之存在。再者刑事訴訟法第九十五條第二款明定被告有緘默權
      ，而「積極證據不足證明犯罪事實時，被告之抗辯或反證屬虛偽，仍不能資
      為積極證據應予採信理由」，是縱使上訴人丙○○所舉証人曾乙君、江國華所
      述當晚行蹤，與上訴人丙○○所述略有不符，仍不能作為上訴人丙○○犯罪之
      反証，因均查無客觀具體證據足以證明上訴人丙○○丙○○有強盜犯行，則上
      開測謊鑑定結果，及上訴人丙○○所述與所舉証人曾乙君、江國華証言之行蹤
      不符，亦難採為上訴人丙○○不利認定之依據。
    綜上所述，因歹徒載安全帽，強盜案僅一、二分鐘之際發生，被害人甲○○並未
    看見歹徒之臉面，僅看見其衣著，被害人甲○○指述歹徒之衣著，前後不符，被
    害人甲○○於本院調查已表示「我不敢確定，因為我沒有看清楚他的臉」，又案
    發後約廿分鐘在路上遇見上訴人丙○○時，上訴人丙○○並未載安全帽，此與被
    害人甲○○所稱搶劫之歹徒有戴安全帽者不符，警方在案發後廿分鐘短時間內扣
    得上訴人丙○○之機車，而該機車內並未發現做案之刀械及搶得之硬幣，是並無
    直接、明確証据証明上訴人丙○○涉及本件強盜案，此外復查無其他積極、確切
    証据証明上訴人丙○○有本件強盜犯罪情事，其犯罪即屬不能証明。
四、原審不察，遽予論科，尚有未洽，上訴人丙○○上訴指摘原判決不當，為有理由
    ，原判決自應予撤銷，並改為上訴人丙○○無罪之判決，以免冤抑。
據上論結，應依刑事訴訟法第三百六十九條第一項前段、第三百六十四條、第三百零
一條第一項，判決如主文。
本案經檢察官林應華到庭執行職務。
中    華    民    國      九十      年       四       月     二十六   日
                              臺灣高等法院高雄分院刑事第八庭
                                  審判長法官  郭雅美
                                        法官  莊飛宗
                                        法官  張盛喜
右正本證明與原本無異。
如不服本判決，應於判決送達後十日內向本院提出上訴狀，其未述理由者並應於提
出上訴狀後十日內向本院補提理由書（應附繕本)。
                                      書記官  魏文常
中    華    民    國      九十      年       四       月     二十七   日
                                                                      Ｄ


司法院資訊處製作；財團法人民間司法改革基金會備份。
